臺灣臺北地方法院刑事判決
111年度審原訴字第66號
公  訴  人  臺灣臺北地方檢察署檢察官
被      告  林吉祥




選任辯護人  高宏文律師(法扶律師)
上列被告因詐欺等案件，經檢察官提起公訴(111年度偵緝字第51
5號)，被告於本院準備程序進行中，就被訴事實為有罪之陳述，
經本院告知簡式審判程序意旨，並聽取公訴人、被告之意見後，
本院合議庭裁定由受命法官獨任依簡式審判程序審理，判決如下
：
    主  文
乙○○犯三人以上共同冒用公務員名義詐欺取財罪，處有期徒刑壹
年參月。
未扣案之犯罪所得新臺幣壹萬貳仟元沒收，於全部或一部不能沒
收或不宜執行沒收時，追徵其價額。
   事   實
一、乙○○（通訊軟體Telegram暱稱「陸戰雨林」）自民國110年4
    月底開始，加入真實姓名年籍不詳、綽號「林哲安」（Tele
    gram暱稱「阿哲」）、「晉哲」及其餘真實姓名年籍不詳之成
    年人等所組成之詐欺集團（下稱本案詐欺集團），其等彼此
    用通訊軟體Telegram聯繫，共同意圖為自己不法之所有，基
    於三人以上冒用公務員名義詐欺取財、不正利用付款設備取得
    他人之物及掩飾隱匿詐欺犯罪所得來源去向之洗錢之犯意聯
    絡，先由本案詐欺集團成員於110年5月4日中午12時許，致
    電予甲○○○，以假冒公務員之方式向甲○○○施以詐術，致甲○○
    ○陷於錯誤，依指示先前往臺北市○○區○○○路0段000○0號台北
    富邦銀行民生分行，自其名下台北富邦銀行帳戶內領取新臺
    幣（下同）15萬元後，帶回臺北市○○區○○街000巷0弄0號3樓
    住處等待，「林哲安」則同時指示乙○○前往甲○○○上開住處
    ，向甲○○○謊稱其為法院派來之人云云，使甲○○○將所領得15
    萬元現金連同其名下中華郵政帳號(000)00000000000000號
    帳戶之存摺、提款卡(含密碼)交給乙○○。乙○○隨即依「林哲
    安」指示，於如附表所示之時間、地點，自甲○○○中華郵政
    帳戶內提領15萬元，連同告訴人給予之款項15萬元，共計30
    萬元，從中拿取1萬2,000元報酬後，以丟包之方式放置於臺
    北市○○區○○○路0段○○0號公園內之垃圾桶附近交付給「林哲
    安」，以此方式，掩飾詐欺犯罪所得之本質及去向，確保詐
    欺集團取得詐騙款項。嗣甲○○○驚覺受騙報警處理，查悉上
    情。
二、案經甲○○○訴由臺北市政府警察局松山分局報請臺灣臺北地
    方檢察署(下稱臺北地檢署)檢察官偵查起訴。
    理  由
一、本件被告乙○○所犯為死刑、無期徒刑、最輕本刑為3年以
    上有期徒刑以外之罪，且非高等法院管轄第一審案件，於本
    院行準備程序時，被告就被訴事實為有罪之陳述，經告知簡
    式審判程序之旨，並聽取檢察官及被告意見後，本院認為適
    宜進行簡式審判程序而經合議庭裁定改行簡式審判程序審理
    ，核先敘明。又依刑事訴訟法第159條第2項、第273條之2規
    定，簡式審判程序之證據調查，不受同法第159條第1項、第
    161條之2、第161條之3、第163條之1及第164條至第170條規
    定之限制。　　
二、上揭犯罪事實，業據被告於警詢、偵訊、本院準備程序及審
    理時坦承不諱（見臺北地檢署110年度偵字第27894號卷【下
    稱偵卷】第75-81頁，臺北地檢署111年度偵緝字第515號卷
    【下稱偵緝卷】第81-83頁，本院卷第72頁、第82頁)，復據
    證人即告訴人甲○○○於警詢時指述詳實（見偵卷第7-10頁
　　、第11-12頁），復有被告取款沿線道路監視器錄影畫面擷
    圖9張(見偵卷第35頁、第41-48頁)、上海銀行儲蓄部現場監
    視器錄影畫面擷圖12張(見偵卷第35-40頁)、悠遊卡交易紀
    錄擷圖1張(見偵卷第49頁)、臺北大眾捷運股份有限公司捷
    運悠遊卡搭乘證明(見偵卷第50頁)、悠遊卡股份有限公司交
    易明細各1份(見偵卷第31-33頁)、告訴人台北富邦銀行提存
    款交易憑條影本1張(見偵卷第27頁)、被害人指認問答表(見
    偵卷第17-23頁)、告訴人中華郵政帳戶歷史交易明細(見偵
    卷第29頁)等件在卷可參，足證被告之任意性自白核與事實
    相符，堪以採信。綜上，本件事證明確，被告犯行堪以認定
　　，應依法論科。
三、論罪科刑　　
(一)核被告所為，係犯刑法第339條之4第1項第1款、第2款之三
    人以上共同冒用公務員名義詐欺取財罪、同法第339條之2第
    1項之非法由自動付款設備取財罪及違反洗錢防制法第14條
    第1項普通洗錢罪。起訴法條漏未論及刑法第339條之4第1項
　　第1款之冒用公務員名義之加重要件，惟該部分犯罪事實業
    經載明於起訴書犯罪事實欄，故此部分仍屬起訴範圍，且經
    本院當庭告知當事人另涉犯此部分犯罪，已保障被告防禦權
    （見本院卷第72-73頁、第79頁），自得一併審究。　
(二)被告多次提領款項之行為，係在密切接近之時間、地點實行
　　，侵害同一法益，所為各該行為之獨立性極為薄弱，依一般
    社會健全觀念，難以強行分開，在刑法評價上，視為數個舉
    動之接續實行，合為包括之一行為予以評價，較為合理，故
    應認是接續犯，而論以包括一罪。
(三)被告與「林哲安」、「晉哲」及所屬詐欺集團成員間，就上
    開犯行，有犯意聯絡及行為分擔，為共同正犯。
(四)被告本於同一犯罪目的，參與詐得現金、提款卡後，持提款
    卡再盜領帳戶款項，而掩飾及隱匿特定犯罪所得，所犯上開
    三罪，前後行為有局部重疊關係，為避免過度評價，認屬一
    行為觸犯數罪名之想像競合犯，依刑法第55條規定，從一重
    以三人以上共同冒用公務員名義詐欺取財罪處斷
(五)被告前因不能安全駕駛案件，經臺灣宜蘭地方法院以109年
    度原交簡字第69號判決判處有期徒刑2月確定，於110年4月4
    日執行完畢出監等情，有臺灣高等法院被告前案紀錄表1份
    在卷可憑，其受有期徒刑執行完畢，5年內故意再犯本件有
    期徒刑以上之罪，固為累犯，而本院依司法院釋字第775號
    解釋意旨，審酌被告上開構成累犯之前案與本案所犯洗錢、
    詐欺取財等罪之罪質不同，犯罪手段、動機亦均屬有別，難
    認其對於本案犯行具有累犯之特別惡性及刑罰反應力薄弱之
    情形，爰裁量不予加重其法定最低本刑。　　
(六)爰審酌被告正值青年，不思循正當管道獲取財物，竟參與詐
    欺集團行騙，利用一般民眾欠缺法律專業知識，對於檢警機
    關組織分工與案件進行流程未盡熟稔，及信賴公務員執行職
    務之公權力，而共同以公務員名義之方式，遂行其等詐欺取
    財犯行，斲傷民眾對警察機關職務執行之信賴，嚴重破壞國
    家機關公權力行使之威信，加深告訴人及民眾對社會之不信
    任感，應予嚴懲，惟念其犯後始終自白犯罪（包含自白坦承
    洗錢犯行；洗錢防制法第16條第2項規定：「犯前2條之罪，
    在偵查或審判中自白者，減輕其刑。」，被告於本院審理中
    自白洗錢犯行，合於上開減刑規定，雖此係屬想像競合犯中
    之輕罪，依最高法院109年度台上字第3936號判決意旨，得
    得由本院於量刑時一併衡酌該部分減輕其刑事由，以求評價
    完足），犯後態度尚可，暨其犯罪之動機、手段、告訴人所
    受損失、參與程度及角色分工，暨其自述高中肄業之智識教
    育程度、入監前做鐵工技術工，月收入約3、4萬元，無需撫
    養他人之生活經濟狀況(見本院卷第83頁)，及尚未與告訴人
    和解賠償其損失等一切情狀，量處如主文所示之刑，以資懲
    儆。
四、沒收　　
(一)按犯罪所得屬於犯罪行為人者，沒收之，於全部或一部不能
    沒收或不宜執行沒收時，追徵其價額，刑法第38條之1第1項
    前段、第3項定有明文。另共同犯罪行為人之組織分工及不
    法所得，未必相同，彼此間犯罪所得之分配懸殊，其分配較
    少甚或未受分配之人，如仍應就全部犯罪所得負連帶沒收之
    責，超過其個人所得之剝奪，無異代替其他犯罪參與者承擔
    刑罰，顯失公平，因共犯連帶沒收與罪刑相當原則相齟齬，
    故共同犯罪，所得之物之沒收，應就各人分得之數為之，亦
    即沒收或追徵應就各人所實際分得者為之（最高法院104年
    第13次及第14次刑庭會議決議(一)意旨參照）。
(二)查本案被告於警詢時供稱：完成本案後獲得1萬2,000元，是
    「林哲安」指示我丟包時自行從中拿取當作報酬等語（見偵
    卷第80頁），揆諸上開決議意旨，在無其他證據足認被告另
    受有報酬之情形下，自應以被告實際取得之12,000元作為其
    犯罪所得而宣告沒收，如全部或一部不能沒收或不宜執行沒
    收時，追徵其價額。　　　　
五、不另為公訴不受理之諭知部分　　
(一)公訴意旨另以：被告上開行為，亦涉犯組織犯罪防制條例第
    3條第1項後段之參與犯罪組織罪嫌等語。
(二)按刑罰責任之評價與法益之維護息息相關，對同一法益侵害
    為雙重評價，是過度評價；對法益之侵害未予評價，則為評
    價不足，均為法之所禁。又加重詐欺罪，係侵害個人財產法
    益之犯罪，其罪數之計算，核與參與犯罪組織罪之侵害社會
    法益有所不同，審酌現今詐欺集團之成員皆係為欺罔他人，
    騙取財物，方參與以詐術為目的之犯罪組織。倘若行為人於
    參與詐欺犯罪組織之行為繼續中，先後多次為加重詐欺之行
    為，因參與犯罪組織罪為繼續犯，犯罪一直繼續進行，直至
    犯罪組織解散，或其脫離犯罪組織時，其犯行始行終結。故
    該參與犯罪組織與其後之多次加重詐欺之行為皆有所重合，
    然因行為人僅為一參與犯罪組織行為，侵害一社會法益，屬
    單純一罪，應僅就「該案中」與參與犯罪組織罪時間較為密
    切之首次加重詐欺犯行論以參與犯罪組織罪及加重詐欺罪之
    想像競合犯，而其他之加重詐欺犯行，祗需單獨論罪科刑即
    可，無需再另論以參與犯罪組織罪，以避免重複評價。是如
    行為人於參與同一詐欺集團之多次加重詐欺行為，因部分犯
    行發覺在後或偵查階段之先後不同，肇致起訴後分由不同之
    法官審理，為裨益法院審理範圍明確、便於事實認定，即應
    以數案中「最先繫屬於法院之案件」為準，以「該案件」中
    之「首次」加重詐欺犯行與參與犯罪組織罪論以想像競合。
    縱該首次犯行非屬事實上之首次，亦因參與犯罪組織之繼續
    行為，已為該案中之首次犯行所包攝，該參與犯罪組織行為
    之評價已獲滿足，自不再重複於他次詐欺犯行中再次論罪，
    俾免於過度評價及悖於一事不再理原則。至於「另案」起訴
    之他次加重詐欺犯行，縱屬事實上之首次犯行，仍需單獨論
    以加重詐欺罪，以彰顯刑法對不同被害人財產保護之完整性
　　，避免評價不足（最高法院109年度台上字第3945號、110年
    度台上字第4695號判決意旨參照）。
(三)查被告前因自110年4月間起，參與「林哲安」及另多名真實
    姓名不詳成年男女所組成，專以實施詐術行騙牟利為目的之
    詐欺犯罪組織，於111年5月12日對被害人陳枝崇為加重詐欺
    取財犯行，而涉犯刑法第339條之4第1項第1款、第2款之三
    人以上共同冒用公務員名義詐欺取財等罪，業經士林地檢署
    檢察官以111年度偵緝字第505號、111年度少連偵緝字第4號
    提起公訴，於111年4月6日繫屬臺灣士林地方法院，早於本
    案繫屬於法院，並經該院以111年度審金訴字第320號判處罪
    刑(下稱前案)，而尚未判決確定等情，有該案臺灣高等法院
    被告前案紀錄表在卷可稽，而被告本案參與之詐欺集團，與
    其前案加入之詐欺集團犯罪組織相同，業據被告直承在卷(
    見本院卷第73頁)，是被告本案參與犯罪組織犯行，應為前
    案判決效力所及，依上開說明，原應為不受理之諭知，惟此
    部分與前開本院論罪部分，有想像競合犯之裁判上一罪關係
    ，爰不另為不受理之諭知，末此敘明。
六、據上論斷，應依刑事訴訟法第273條之1、第299條第1項前段
    ，洗錢防制法第14條第1項，刑法第11條、第28條、第339條
    之4第1項第1款、第2款、第339條之2第1項、第55條、第38
    條之1第1項前段、第3項，刑法施行法第1條之1第1項，判決
    如主文。
本案經檢察官牟芮君提起公訴，經檢察官吳春麗到庭執行職務。
中　　華　　民　　國　　111 　年　　7 　　月　　28　　日
　　　　　　　　　刑事第二十二庭  法　官  廖棣儀
上正本證明與原本無異。 
如不服本判決應於收受送達後20日內向本院提出上訴書狀，並應
敘述具體理由；其未敘述上訴理由者，應於上訴期間屆滿後20日
內向本院補提理由書（均須按他造當事人之人數附繕本）「切勿
逕送上級法院」。告訴人或被害人如對於本判決不服者，應具備
理由請求檢察官上訴，其上訴期間之計算係以檢察官收受判決正
本之日期為準。 因疫情而遲誤不變期間，得向法院聲請回復原
狀。
                                  書記官  陽雅涵
中　　華　　民　　國　　111 　年　　7 　　月　　28　　日
附錄本案所犯法條全文：
中華民國刑法第339條之4
犯第339條詐欺罪而有下列情形之一者，處1年以上7年以下有期
徒刑，得併科1百萬元以下罰金：
一、冒用政府機關或公務員名義犯之。
二、三人以上共同犯之。
三、以廣播電視、電子通訊、網際網路或其他媒體等傳播工具，
    對公眾散布而犯之。
前項之未遂犯罰之。
中華民國刑法第339條之2
意圖為自己或第三人不法之所有，以不正方法由自動付款設備取
得他人之物者，處3年以下有期徒刑、拘役或1萬元以下罰金。
以前項方法得財產上不法之利益或使第三人得之者，亦同。
洗錢防制法第2條
本法所稱洗錢，指下列行為：
一、意圖掩飾或隱匿特定犯罪所得來源，或使他人逃避刑事追訴
    ，而移轉或變更特定犯罪所得。
二、掩飾或隱匿特定犯罪所得之本質、來源、去向、所在、所有
    權、處分權或其他權益者。
三、收受、持有或使用他人之特定犯罪所得。　　
洗錢防制法第14條
有第二條各款所列洗錢行為者，處7 年以下有期徒刑，併科新臺
幣5 百萬元以下罰金。
前項之未遂犯罰之。
前二項情形，不得科以超過其特定犯罪所定最重本刑之刑。 　
　
附表：　
編號 被告提領帳戶 領款時間、地點 領款金額 （新臺幣） 1 中華郵政(000)00000000000000號 110年5月4日下午4時24分在臺北市○○區○○○路0段000號上海商業銀行儲蓄部 2萬元 2  110年5月4日下午4時25分址同上 2萬元 3  110年5月4日下午4時25分址同上 2萬元 4  110年5月4日下午4時26分址同上 2萬元 5  110年5月4日下午4時27分址同上 2萬元 6  110年5月4日下午4時27分址同上 2萬元 7  110年5月4日下午4時28分址同上 2萬元 8  110年5月4日下午4時28分址同上 1萬元                  合計 15萬元